【裁判字號】    97,台上,3046
【裁判日期】    970703
【裁判案由】    常業重利
【裁判全文】
最高法院刑事判決            九十七年度台上字第三０四六號
上  訴  人  甲○○
                    號
選任辯護人  陳煥生律師
            賴鴻鳴律師
            黃俊達律師
上  訴  人  乙○○
            丙○○
            丁○○
            戊○○
            己○○
            庚○○
上列 一 人
選任辯護人  李衍志律師
上列上訴人等因常業重利案件，不服台灣高等法院台南分院中華
民國九十六年十二月十九日第二審更審判決（九十六年度上更(一)
字第二一八號，起訴案號：台灣台南地方法院檢察署九十二年度
偵字第四四九一、七九七０號），提起上訴，本院判決如下：
    主  文
原判決關於甲○○、乙○○、丙○○、丁○○、戊○○、己○○
、庚○○部分撤銷，發回台灣高等法院台南分院。
    理  由
本件原判決撤銷第一審關於上訴人甲○○、乙○○、丙○○、丁
○○、戊○○、己○○、庚○○部分之不當判決，改判仍論處其
等共同乘他人急迫、無經驗貸以金錢，而取得與原本顯不相當之
重利為常業罪刑。固非無見。惟查：(一)中華民國九十六年罪犯減
刑條例（下稱減刑條例）第三條第十六款規定：「下列各罪，經
宣告死刑、無期徒刑或逾有期徒刑一年六月之刑者，不予減刑：
十六﹑中華民國九十五年七月一日修正施行前之刑法第三百四十
五條之罪」。顯見行為人犯修正前刑法第三百四十五條常業重利
罪，而經法院宣告逾有期徒刑一年六月之刑者，不應予減刑。原
判決既認上訴人甲○○等人所犯常業重利、私行拘禁暨強制罪間
，均有方法、目的之牽連關係，應從一重之刑法第三百四十五條
常業重利罪處斷，屬上開減刑條例第三條第十六款之罪名，並分
別宣告甲○○處有期徒刑三年；乙○○、丙○○、丁○○、戊○
○、己○○、庚○○各處有期徒刑二年，均逾上開減刑條例第三
條所定有期徒刑一年六月之限制，依法不得減刑。乃原判決竟謂
渠等所犯之罪，均不在上開減刑條例第三條限制之列，應就渠等
之宣告刑，依同條例第二條第一項減刑，甲○○減為有期徒刑一
年六月；乙○○、丙○○、丁○○、戊○○、己○○、庚○○各
減為有期徒刑一年，即有適用法則不當之違法。(二)共同正犯之所
以應對其他共同正犯所實行之行為負其全部責任者，以就其行為
有犯意之聯絡者為限，若他犯所實行之行為，超越原計畫之範圍
，而為其所難預見者，則僅應就其所知之程度，令負責任，未可
概以共同正犯論。從而以自己共同犯罪之意思事先同謀，而由其
中一部分人實行犯罪之行為者，其「共謀共同正犯」應對其他「
實行共同正犯」所為之犯罪行為負全部責任者，僅應於其共同謀
議計畫犯罪之範圍內，就其所知之程度，負其共同正犯之責任。
原判決認定甲○○、乙○○、丙○○、丁○○等人（下稱甲○○
等人）雖未參予戊○○、己○○及庚○○三人所為強制罪之構成
要件行為，惟甲○○等人為催討債務，就戊○○脅迫借款人梁金
和之友人黃秀鐘在本票上簽名擔任保證人；己○○脅迫借款人柯
長坤之母到場簽具切結書及本票；另庚○○脅迫借款人鄭嘉惠之
妹簽發本票並繳付新台幣一萬元現金，事前均有共同之犯意聯絡
，因而另論以刑法第三百零四條第一項強制罪之共謀共同正犯等
情（原判決第三六、三七頁）。但梁金和之友人黃秀鐘、柯長坤
之母及鄭嘉惠之妹均非本件之借款人，戊○○、己○○、庚○○
向借款人梁金和、柯長坤、鄭嘉惠討債不成，轉而脅迫梁金和之
友人黃秀鐘、柯長坤之母及鄭嘉惠之妹在本票上擔任保證人、簽
具切結書、簽發本票或繳付現金等行為，是否均在甲○○等人共
同謀議計畫犯罪之範圍內，是否為其等所能預見及知悉？原判決
並未加以說明，僅概括略稱：甲○○等人為催討債務人欠款，事
前與戊○○、己○○、庚○○均有共同之犯意聯絡等語，即逕行
論以強制罪之共謀共同正犯，委有判決理由欠備之違誤。(三)刑事
審判旨在實現刑罰權分配之正義，故法院對於有罪被告之科刑，
應符合罪刑相當之原則，使輕重得宜，罰當其罪，以契合社會之
法律感情。共同正犯間所犯罪名雖然相同，惟責任可以區別，亦
即各共同正犯反社會性所受非難之程度不必相同；尤以各人之犯
行，經審酌刑法第五十七條所規定之一切情狀，既存差異，所受
評價自可有別。乙○○、丙○○、丁○○、戊○○、己○○、庚
○○任職於國光當舖之期間長短有別，其等參與常業重利、妨害
自由犯行之情節亦存有差異，原判決均論以共同常業重利罪，竟
未分別該六人之犯罪情狀，為量刑輕重之標準，僅概謂：渠等任
職於國光當舖，聽命於甲○○而行事，參酌其等參與程度及犯罪
手段等一切情狀，均量處有期徒刑二年，是否符合前揭罪刑相當
之原則，非無可議。以上或為上訴意旨所指摘，或為本院得依職
權調查之事項，應認原判決關於上訴人等部分仍有發回更審之原
因。
據上論結，應依刑事訴訟法第三百九十七條、第四百零一條，判
決如主文。
中    華    民    國  九十七  年    七    月    三    日
                      最高法院刑事第十一庭
                          審判長法官  花  滿  堂
                                法官  黃  正  興
                                法官  陳  東  誥
                                法官  林  錦  芳
                                法官  吳  信  銘
      本件正本證明與原本無異
                                      書  記  官
中    華    民    國  九十七  年    七    月    七    日
                                                Ａ


司法院資訊處製作；財團法人民間司法改革基金會備份。
